臺灣嘉義地方法院民事判決
110年度訴字第380號
原      告  曾雅婷  

訴訟代理人  張榮成律師
被      告  香湖國際大飯店股份有限公司


法定代理人  陳信允  
訴訟代理人  高峯祈 律師
上列當事人間請求損害賠償事件，本院於民國110年10月21日言
詞辯論終結，判決如下：      
    主  文
原告之訴及假執行之聲請均駁回。
訴訟費用由原告負擔。
    事實及理由
一、原告主張：
  ㈠原告於民國108年8月28日投宿被告經營之香湖國際大飯店（
    下稱香湖飯店），被告提供原告住宿服務，係消費者保護法
    （下稱消保法）所稱之企業經營者，原告則係消費者。當日
    晚間11時20分許，原告欲從香湖飯店後門外出拿安全帽，因
    當時香湖飯店負責人即訴外人陳資介規定員工應於晚間11時
    後關閉飯店後門燈光，亦未設置警告標示，致原告未能看清
    飯店後門前階梯之高低落差而踩空跌倒，因而受有左側腓骨
    外踝閉鎖性骨折傷害（下稱系爭事故）。
  ㈡關於香湖飯店之照明管制，依CNS國家標準照度標準之規定，
    旅館大門需有500照度、走廊需有100照度，而基隆市、臺中
    市、臺南市對於旅館各處之燭光、照度亦制定營業衛生自治
    條例予以規範，可證上開照度、燭光標準，即消保法第7條
    第1項所稱符合當時科技或專業水準可合理期待之安全性自
    明。然系爭事故發生處之照度為何，依刑事第一審（本院10
    9年度易字第343號）法院勘驗當時監視器錄影畫面顯示，台
    階處除數圓柱光點外，並無其他光源；該數點光源又係為何
    ？其次，依據訴外人何育承於本件刑事第一審證述「那裡有
    一個地墊，地墊上面是有歡迎光臨跟英文字，是作燙金色，
    裡面的燈光照過來，所以有反光」等語。蓋香湖飯店於後門
    所使用之監視器係紅外線監視器，其原理是利用反光將光源
    投射出去，再利用物體之反光折射回來，其光源人眼不能看
    見，僅得藉由紅外線監視器捕捉，並非現場事故處確實有該
    光源；再輔以陳資介於刑事第二審（臺灣高等法院臺南分院
    【下稱臺南高分院】110年度上易字第211號）審理時所述，
    從餐廳通往停車場，除了大廳反射的光源，僅有避難指示燈
    之光源存在；另參照刑事第一審勘驗筆錄所附照片觀之，從
    飯店後門內拍攝後門外，完全一遍漆黑，絲毫未能見有階梯
    存在，顯然飯店後門未達上開照度規定。香湖飯店之照明管
    制，均在被告員工掌控之中，非如汽車或其他商品為消費者
    購回後，即脫離企業者之掌控（企業經營者對已售出之商品
    無從管制消費者使用或維修、保養等），社會大眾對香湖飯
    店之安全性，應有更高期待，是被告對旅客得以自由出入、
    行走之地方既未有充足照明，所提供之住宿服務即未符合當
    時科技或專業水準通常可合理期待之安全性。
  ㈢刑事第二審判決雖以「踩空跌倒」之原因多端，非必即因該
    處「光線不足」所致，且除原告外，並無證據足證其他進出
    該後門之人有踩空跌倒受傷之情事，是難認原告跌倒受傷與
    飯店後門光源不足有相當因果關係云云，惟刑事判決並不拘
    束民事法院對事實之認定。香湖飯店後門既供旅客出入，並
    未設有任何禁止出入之管制，且該處一遍漆黑，完全未能見
    得該處有何高低落差，自有旅客於夜間因照明不足而未察覺
    階梯之高低落差致踩空跌倒受傷之可能，衡諸經驗法則，開
    啟照明設備亦為讓旅客得以注意該處有高低落差，進而小心
    走過避免踩空，此為一般客觀上得以預見。再者，原告經過
    該處時，並未有任何危險動作，他人未跌倒亦僅係被告一方
    空言，且每個人走路頻率並非同一，不一定會剛好踩到落差
    處，豈得以將他人狀況完全套用到原告身上！刑事第二審判
    決之理由未慮及此，實讓原告無法接受。被告既未提供充足
    照明，自不得導果為因苛求原告應自行注意，企圖免除企業
    經營者之保護義務，使原告暴露在危險增加之情境中，最終
    導致原告受傷之結果。被告之當時負責人陳資介雖經刑事第
    一、二審法院為無罪判決，然民事判決認定事實本不受刑事
    案件之拘束，並不得作為被告有利之依據。
  ㈣被告為企業經營者，依法應提供消費者安全之住宿環境，卻
    未開啟照明設備或設置警告標語防範危險之發生，致原告權
    利受損害，其不作為與原告所受損害之間有相當因果關係。
    爰依消保法第7條第3項、第51條規定、民法第193條、第195
    條規定，請求被告負損害賠償責任。原告請求損害賠償之項
    目及金額如下：
    ⒈醫藥費用新臺幣（下同）11,916元，包括住院、藥品、手
      術、復健等費用。
    ⒉不能工作之損失190,800元，原告擔任火鍋店櫃台、服務員
      ，勞工保險投保級距金額為31,800元，依原告提出之國立
      臺灣大學醫學院附設醫院新竹分院（下稱臺大醫院新竹分
      院）診斷證明書醫囑所載，原告因系爭事故就診後，左腳
      經石膏副木固定，不宜踩地、負重、站立及行走，故以石
      膏副木固定之6個月為準，原告請求不能工作之損失190,8
      00元（計算式：31,800×6＝190,800）。
    ⒊增加生活上需要之費用4,124元，原告就診支出交通費用共
      1,945元。
    ⒋精神慰撫金500,000元，原告因被告提供之住宿服務未符合
      當時科技或專業水準可合理期待安全性致受有骨折傷害，
      事發當下，被告員工全程冷眼旁觀，不願幫原告叫救護車
      ，還要原告配偶騎摩托車載原告前往醫院救治，原告因此
      需用石膏副木固定左腳6個月，造成原告必須坐輪椅行動
      ，每每因氣候溫差產生劇烈疼痛，連單純步行超過20分鐘
      即開始疼痛難耐，原告絕非怨懟，然被告至今不僅未有任
      何一句道歉，事發後更拒絕賠償，導致原告因此事必須付
      出更多訴訟成本始能獲得賠償，更在刑事案件中不顧自己
      未開啟照明之過失，將所有責任推卸予原告，因此意外導
      致原告身心俱疲，有焦慮失眠等症狀，顯係不法侵害原告
      之名譽及人格法益而情節重大，故請求被告給付精神慰藉
      金500,000元。
    ⒌依消保法第51條規定請求1倍以下懲罰性賠償金200,000元
      。
    ⒍綜上，被告應給付原告906,840元（計算式：11,916＋190,8
      00＋4,124＋500,000＋200,000＝906,840）。
  ㈤並聲明：　
    ⒈被告應給付原告906,840元，及自起訴狀繕本送達翌日起至
      清償日止，按年息百分之5計算之利息。
    ⒉訴訟費用由被告負擔。
    ⒊原告願供擔保請准宣告假執行。　
二、被告答辯略以：
  ㈠原告曾於刑事第一審（本院109年度易字第343號）審理中對
    於當時飯店負責人陳資介提起刑事附帶民事訴訟之請求，然
    於110年1月28日經本院109年度附民字第171號判決駁回，本
    件屬重複起訴之請求，應依民事訴訟法第249條第1項第7款
    規定予以駁回。
  ㈡關於旅館照明管制方面，嘉義市並未如原告所指縣市定有相
    同規範。就香湖飯店後門光線不足與原告所受傷害間之關係
    ，刑事第一審判決認為「況告訴人（即原告）亦陳稱其係踩
    空而跌倒，而考諸告訴人踩空之原因甚多，諸如行走之快慢
    、行走之際有無注意腳下步伐，而告訴人在行走之際，是否
    僅因未有照明而踩空，依現存卷證實難證明，難以據此認定
    告訴人跌倒與該處未設有照明設置間具有相當因果關係。」
    、「案發當時餐廳後門雖未有照明設置，然該後門上方尚有
    緊急出口燈之光源及來自大廳之燈光存在，對於行走於該階
    梯之顧客而言，並無行走困難或有何不能看到該階梯存在之
    情形，尚難認被告就該處未設置照明設置有何應注意、能注
    意而未注意之過失可言。」；刑事第二審（臺南高分院110
    年度上易字第211號）判決則認為「依經驗法則，綜合本件
    當時所存在之一切事實，為客觀之事後審查，雖該飯店於事
    發當時後門通往停車場之光線不足，但除告訴人外，並無證
    據足證其他進出該後門之人有『踩空跌倒』受傷之情事，可見
    告訴人『踩空跌倒』僅為偶發事實，難認告訴人跌倒受傷與該
    飯店後門光線不足有何相當因果關係。」。上述判決均認為
    光線不足之情況縱使為真，也無進一步證據可證明原告跌倒
    係因未有照明所致，兩者缺乏相當因果關係，可認被告無注
    意義務之違反，即無過失可言。香湖飯店自開業以來，均無
    類似案件發生過，原告亦未提出其他人證證明。原告投宿當
    日將所騎機車停放在飯店後方停車場，並循後門進入飯店，
    進而有走過該階梯之事實，對於地面與階梯間之落差情形應
    有足夠之認識；倘原告未發現者，亦足證明該落差情形並未
    超出原告之認知，非屬不能注意之情形，如以一般人注意之
    程度應不致發生跌倒之情事，實不應將原告跌倒之風險推由
    被告負責。
  ㈢關於原告於待證事實說明CNS國家標準中關於照度的規定，經
    查，所謂的「照度」，其定義為「每單位面積所接收到的光
    通量」，因此照度的大小取決於光源的發光強度，及被照體
    和光源之間的距離，又因涉及發光強度、單位面積之故，若
    非藉相關測量儀器，僅憑肉眼觀看錄影光碟，實無確定照度
    之可能，待證事實與聲請事項間之關聯性並不充分。且相關
    照度規範僅見於基隆、台中、台南的自治條例中有規範，然
    本次案件發生地點在嘉義市，而嘉義市政府並未將旅館業照
    明設備之照明度規範訂入嘉義市營業衛生管理自治條例，此
    情除係因地制宜後所作之決定，也是其地方自治事項權限的
    展現，應予尊重，自不能作為確認合乎安全性之根據。若謂
    可將他縣市政府之規定加以審酌，則形同要求人民須對各地
    政府之自治規範知之甚詳，無端強加外縣市之規範於本縣市
    居民，也是對地方自治精神的不尊重。因此，對於原告主張
    該照度之規定，因嘉義市營業衛生管理自治條例未有相關規
    定，自不能將照度相關規定作為判斷合理期待安全性之依據
    。
　㈣如認被告確實存在過失因而致原告受有損害者，對於原告提
    出之員工職務證明書，被告爭執之。蓋原告於刑事第一審進
    行調解時未予提出，迨至本件始提出，能否證明係所載書立
    日期當日所作成，實有疑問，且該證明書有諸多闕漏處，極
    可能係臨訟杜撰。其次，考量原告所受傷勢程度及我國法院
    過去判決情形，原告請求之精神慰撫金實屬過高。再者，原
    告請求之懲罰性違約金，雖提出法律依據，然從未提出計算
    方式，請求之數額如何得出？原告未盡充分說明之之責。另
    原告稱系爭事故發生時，被告員工全程冷眼旁觀，不願幫原
    告叫救護車等語，實則，該人並非被告之員工，而僅係當晚
    入住之旅客，原告不應僅憑該人穿著即遽以認定。況被告事
    後不僅出資協助原告將機車運回新竹，更基於道義責任支付
    原告北返之高鐵車票，並包紅包給原告，以示慰問之意，並
    非對原告未曾聞問。
  ㈤並聲明：
　  ⒈原告之訴及其假執行之聲請均駁回。
　  ⒉訴訟費用由原告負擔
　  ⒊如受不利之判決，願提供擔保請准宣告免為假執行。
三、本院之判斷：　
  ㈠按依刑事訴訟法第503條第1項之規定，就附帶民事訴訟所為
    駁回原告之訴之確定判決，並未就訴訟標的為裁判，自無民
    事訴訟法第400第1項之既判力，原告自得另行提起民事訴訟
    。本件原告曾於刑事第一審本院109年度易字第343號過失傷
    害案件審理中對於訴外人陳資介提起刑事附帶民事訴訟之請
    求，然於110年1月28日經本院109年度附民字第171號判決駁
    回，有本院109年度附民字第171號判決附卷可稽（見本院卷
    第229至230頁），然上開刑事附帶民事訴訟之被告與本件被
    告不同，且依刑事訴訟法第503條第1項之規定，就附帶民事
    訴訟所為駁回原告之訴之確定判決，並無既判力，原告對於
    被告自得提起本件民事訴訟，被告抗辯：本件屬重複起訴云
    云，並無可採。
  ㈡次按從事設計、生產、製造商品或提供服務之企業經營者，
    於提供商品流通進入市場，或提供服務時，應確保該商品或
    服務，符合當時科技或專業水準可合理期待之安全性。商品
    或服務具有危害消費者生命、身體、健康、財產之可能者，
    應於明顯處為警告標示及緊急處理危險之方法。企業經營者
    違反前二項規定，致生損害於消費者或第三人時，應負連帶
    賠償責任。但企業經營者能證明其無過失者，法院得減輕其
    賠償責任，消保法第7條固定有明文。然消費者依上開規定
    請求企業經營者賠償時，尚須消費者之身體、健康或財產所
    受之損害，與企業經營者提供之商品或服務未符合當時科技
    或專業水準可合理期待之安全性，或未於明顯處為警告標示
    及緊急處理危險之方法，具有相當因果關係，始足當之。亦
    即企業經營者提供之商品或服務未符合當時科技或專業水準
    可合理期待之安全性，或未於明顯處為警告標示及緊急處理
    危險之方法，依客觀之觀察，通常會發生損害者，即為有因
    果關係，如必不生該等損害或通常亦不生該等損害者，則不
    具有因果關係。原告主張：被告經營之香湖飯店後門至停車
    場間於夜間未有充足光線，且未設置警告標示，致原告未能
    看清飯店後門前階梯之高低落差而踩空跌倒，因而受傷云云
    ，然為被告所否認。經本院調閱刑案即本院109年度易字第3
    43號陳資介過失傷害案件全卷查明：
　　⒈香湖飯店一樓可通達戶外之出入口共有大門口及穿越餐廳
      之後門2處。該飯店於100年申請變更使用執照，經簽證建
      築師簽證後，合於相關規定，並領得變更使用執照等情，
      有嘉義市政府109年10月16日府都建字第1092611204號函
      暨附件所示之嘉義市政府變更使用執照、變更使照附表存
      根、變更使用執照檢討項目簽證表等附於刑案卷可稽（見
      刑案本院109年度易字第343號卷第289至330頁）；而香湖
      飯店一樓大門口及穿越餐廳之後門等2處，均依規定設有
      出口標示燈；且依建築技術規則建築設計施工編第116條
      之2規定，僅有停車空間（室內、室外）、車道、車道出
      入口、安全梯間、公共廁所、基地內通路、避難層出入口
      等八種空間種類要求至少必須設置一處安全維護照明裝置
      ，是該條僅就必須設置部分要求其照度基準，至由申請人
      視實際需要自由設置部分，則由申請人自行選擇，不予強
      制要求。因此該條規定「避難層出入口至少必須設置一處
      安全維護照明裝置」係指避難層出入口不只一處時，至少
      應擇一處設置，且該處之照度應符合第116條之3規定，復
      據內政部營建署以110年5月10日營署建管字第1100029378
      號函覆在刑案卷可稽（見刑案臺南高分院110年度上易字
      第211號卷第127至128頁）。可見依建築法規之規定，香
      湖飯店無須在避難層「每一」出入口均設置安全維護照明
      裝置，僅擇一出入口設置即可，而本件案發時，香湖飯店
      一樓大廳出入口已有照明設備，且因符合相關規定而領得
      變更使用執照，迄今尚無證據足證香湖飯店之設施或安全
      維護照明裝置有不符合相關建築法規之情事，是香湖飯店
      後門縱未依上開規定設置安全維護照明裝置，難認有何違
      反相關規定之情事。
　　⒉原告雖主張：系爭事故是因香湖飯店餐廳通往露天停車場
      無照明設備，在燈光不足視線不良情況下，致其自該餐廳
      後門走出要到露天停車場時，未能注意前方有階梯落差，
      而自階梯上跌落受傷云云。然查：
      ⑴該餐廳後門通往露天停車場未設置安全維護照明裝置，
        並未違反相關法規規定，已如上述。而證人即該飯店副
        理何育承於刑案證稱該飯店後門露天停車場裝設日光燈
        ，日光燈開關時間為18時開啟至23時關閉，後門開放時
        間為早上6時至晚上9時，非開放時間後門有關沒有鎖等
        語（見刑案警卷第2頁、嘉義地檢署109年度偵字第1975
        號卷第6頁、本院109年度易字第343號卷第174至176頁
        ），並有事發照片附於刑案卷可稽（見刑案警卷第16頁
        下方照片）。可認該後門通往停車場並非全無照明設備
        ，僅是燈光有管制時間。
      ⑵經本院於刑案勘驗香湖飯店影音光碟及事發時之監視器
        錄影光碟結果，該飯店大廳與餐廳間有一玻璃門相隔，
        打開玻璃門穿越餐廳之後門（亦為玻璃門）即為該飯店
        之露天停車場，由餐廳後門到露天停車場間有一階梯；
        原告事發當日於餐廳後門走出前，有同行友人（應是原
        告之配偶）行走在前，原告踏出餐廳門口時，可見階梯
        靠近地面的數道光束即出現黑影情形，應是原告身體遮
        住照射於地板的光束產生的效果。原告向前行走雙腳橫
        跨該光束中間，於左腳踏出階梯時「重心不穩」，膝蓋
        彎曲，左腳快速向前邁出，人即雙膝跪地，側面倒地，
        當時左腳與身體平躺於地板上，右腳高舉，左腳落下後
        ，前方有同行之人上前。於畫面中可見階梯靠近地板的
        位置，有數盞光束等情，有勘驗筆錄在刑案卷可稽（見
        刑案本院109年度易字第343號卷第150至151頁）；證人
        何育承於刑案證稱除本次原告跌倒外，前並未發生相類
        似之狀況等語（見刑案警卷第3頁），並就本院於刑案
        勘驗結果「階梯靠近地面數道光束之光源」一節證稱台
        階那裡有一個地墊，地墊上面是有歡迎光臨跟英文字，
        是做燙金色，是從大廳裡面的光源照射形成的反光等語
        （見刑案本院109年度易字第343號卷第175至176頁）；
        原告於刑案指稱其是因沒有看見後門外距離路面尚有二
        階階梯，而踩空失去重心跌倒受傷等語（見刑案109年
        度交查字第578號卷第9頁）。是綜合本院於刑案勘驗結
        果及原告、證人之上開證詞，可認香湖飯店後門通往露
        天停車場處，於事發時照明設備雖已關閉，但並非全無
        光源，仍可由大廳之照明光線投射在地面上，且原告自
        後門走出之際，其同行之配偶已行走在前，並未因此而
        跌倒或「踩空」跌倒，除原告外，前亦無相類似之情況
        ，系爭事故應屬「偶發」事件，均可認定。
　    ⑶香湖飯店後門既僅通往露天停車場，衡情一般旅客很少
        會於晚上11時以後入住飯店，是於晚上11時以後時間自
        該飯店「後門」進出停車場之旅客應在少數；再觀諸香
        湖飯店後門通往停車場雖有階梯，但該階梯與地面之高
        度並無證據足證有何不合理之處，而該後門上方尚有緊
        急出口燈之光源及來自大廳之燈光，並非全無光源，除
        原告外，對於其他行走於該階梯之顧客而言，並無行走
        困難或無法看到該階梯存在之情形；又該處未設置安全
        維護照明設備並未違反相關法規規定，均如前述。且原
        告於當日入住該飯店時，其車輛即停放在該露天停車場
        ，是其入住時已先行自該停車場進入大廳，應知悉該後
        門至停車場有設置該階梯，是尚難以該飯店於晚上11時
        後關閉附近之日光燈，或該後門通往停車場階梯處於事
        發時未有照明，即認被告有注意義務之違反而應負過失
        責任。
　    ⑷再者，原告既是「踩空跌倒」，較之同行在前之配偶經
        過該處並無「踩空跌倒」之情事，已如上述，則原告是
        否因該處光線不足「踩空跌倒」受傷，即非無疑。況「
        踩空跌倒」之原因有多端，非必即因該處「光線不足」
        所致，揆諸前開說明，依經驗法則，綜合本件當時所存
        在之一切事實，為客觀之事後審查，雖香湖飯店於事發
        當時後門通往停車場之光線不足，但除原告外，並無證
        據足證其他進出該後門之人有「踩空跌倒」受傷之情事
        ，可見原告「踩空跌倒」僅為偶發事實，難認原告跌倒
        受傷與該飯店後門光線不足有何相當因果關係。
      ⑸原告主張：關於香湖飯店之照明管制，依CNS國家標準照
        度標準之規定，旅館大門需有500照度、走廊需有100照
        度，而基隆市、臺中市、臺南市對於旅館各處之燭光、
        照度亦制定營業衛生自治條例予以規範，可證上開照度
        、燭光標準，即消保法第7條第1項所稱符合當時科技或
        專業水準可合理期待之安全性，然香湖飯店後門未達上
        開照度規定，是被告對旅客得以自由出入、行走之地方
        既未有充足照明，所提供之住宿服務即未符合當時科技
        或專業水準通常可合理期待之安全性云云。然關於照度
        相關規範，依原告所提僅見於基隆市、臺中市、臺南市
        營業衛生管理自治條例中有規範，而基隆市、臺中市、
        臺南市營業衛生管理自治條例僅分別適用於基隆市、臺
        中市、臺南市之旅館業，不及於嘉義市之旅館業。而依
        105年11月16日公布之嘉義市營業衛生管理自治條例則
        未就旅館業照明設備之照明度有所規範，此情除係因地
        制宜後所作之決定，也是其地方自治事項權限的展現，
        自不能以原告主張之上開規範認香湖飯店提供之住宿服
        務未符合當時科技或專業水準通常可合理期待之安全性
        ，亦不能認被告有此項注意義務之違反，應負過失責任
        ，更不能認原告跌倒受傷與香湖飯店後門光線不足有何
        相當因果關係，原告上開主張，並無可採。
  ㈢綜上所述，本件被告並無故意過失情事，且原告踩空跌倒受傷，僅為偶發事實，原告跌倒受傷與香湖店後門光線不足並無因果關係，對原告踩空跌倒受傷部分，被告即不負損害賠償責任。從而，原告請求被告給付906,840元，及自起訴狀繕本送達翌日起至清償日止，按年息百分之5計算之利息，為無理由，應予駁回。又原告之訴既經駁回，其假執行之聲請，即失所依據，應併予駁回。
四、本件事證已臻明確，兩造其餘攻擊防禦方法，經審核結果，
    均不足以影響判決結果，爰不一一論述，附此敘明。
五、訴訟費用負擔之依據：民事訴訟法第78條。
中　　華　　民　　國　　110 　年　　11　　月　　4 　　日
                          民一庭法　官　黃茂宏   
以上正本係照原本作成。
如對本判決上訴須於判決送達後20日內向本院提出上訴狀。 
如委任律師提起上訴者，應一併繳納上訴審裁判費。 
中　　華　　民　　國　　110 　年　　11　　月　　4 　　日
                                書記官　陳慶昀